臺灣高等法院刑事判決　　　　　　　　　　　　　　九十一年度上易字第六三三號
　　上　訴　人
　　即　被　告　甲○○
　　選任辯護人　王永春
右上訴人因傷害案件，不服臺灣板橋地方法院九十年度易字第三一四七號，中華民國
九十一年一月三十日第一審判決（起訴案號：臺灣板橋地方法院檢察署九十年度偵字
第九七五○號）提起上訴，本院判決如左：
    主  文
上訴駁回。
    事  實
一、甲○○與乙○○係夫妻，彼此間為家庭暴力防治法第三條第一款所稱之家庭成員
    ，詎甲○○於民國（下同）八十九年十一月二十三日晚間，在台北縣三重市○○
    街六一號三樓住處，因懷疑乙○○與他人有曖昧之情，而與乙○○發生口角，竟
    萌生普通傷害之犯意，出手毆打乙○○，致乙○○受有右眼結膜下出血、右眼眶
    左顳側、左前臂、右前臂、右手左胸前皮下血腫挫傷等傷害。
二、案經乙○○訴請臺灣板橋地方法院檢察署檢察官偵查起訴。
    理  由
一、訊據上訴人即被告甲○○固坦承於前述時地，與告訴人乙○○發生爭執及肢體衝
    突等情，但矢口否認有上開傷害犯行，辯稱：當時雙方雖有爭執及拉扯，但乙○
    ○並未倒地，乙○○所受之傷勢，並非伊所造成，應係乙○○自己發生車禍所致
    ，乙○○並已向國華人壽保險股份有限公司（以下簡稱國華人壽公司）申請理賠
    ，與伊無涉云云。
二、惟查：
  (一)被告確有於前述時地出手毆打告訴人之事實，業據告訴人廖蕙麗先後於偵審中指
    訴甚詳，核與證人即被告與告訴人所生之子張育瑋於另案即原審法院九十年度家
    護字第二號通常保護令事件、原審法院九十年婚字第六三一號離婚等事件及本案
    偵查中分別證述：「從八十九年十一月二十三日媽媽就離家，是因為爸爸打媽媽
    。」（見九十年家護字第二號卷第十二頁），「去年（指八十九年）十一月二十
    三日晚上的時候，爸爸有在住處打過媽媽，用拳頭打」（見九十年婚字第六三一
    號卷九十年八月二日筆錄），「媽媽大叫，我上三樓，看到爸爸打媽媽，用拳頭
    打。」，「外公打電話給我爸爸，爸爸就生氣打媽媽。」，「我先上樓，阿公阿
    媽也上樓，阿公跟爸爸說不要打，爸爸還是繼續打，阿媽就擋著媽媽，爸爸把阿
    媽推到旁邊去」等語相符（見本案偵查卷第六頁）。觀諸告訴人於八十九年十一
    月二十三日被打離家後，張育瑋均與其父親即被告同住撫養迄今，業經被告供承
    明確，而偵查中檢察官於九十年六月十八日訊問年已滿十歲之幼子張育瑋（八十
    年三月十五日生）時，係由被告帶同到庭，並由被告委任之偵查中辯護人聲請訊
    問張育瑋作證，檢察官隨即命被告及告訴人均退庭，隔離訊問張育瑋，是該證人
    張育瑋既自告訴人離家後即由被告同住扶養，則其證詞，應無受其母親即告訴人
    誘導之可能，從而該證人張育瑋茍非親眼目睹父親出拳毆打母親，當無故為捏造
    構陷與其同住父親之可能，是其證詞應屬平允可信，再參以被告於另案即原審法
    院九十年度家護字第二號通常保護令事件中亦不否認有對告訴人動手，及於台北
    縣警察局三重分局警員訊問時坦承：「一時氣忿，出手毆打我太太」等語，有本
    院九十一年度家護抗字第三五號民事裁定在卷可稽（見該裁定第三頁），以及證
    人即被告女兒張孟筑於另案即原審法院九十年婚字第六三一號離婚等事件中證稱
    ：伊看過爸爸打過媽媽等語（見九十年婚字第六三一號卷九十年八月二日筆錄）
    ，俱見告訴人之指訴，應與事實相符，堪予採信。至張育瑋、張孟筑雖另證稱：
    告訴人當晚被打後離開，伊等並沒有看見告訴人身上有傷或流血云云，然案發當
    時乃係冬季，告訴人所穿衣著厚重，其左前臂、右前臂及右手、左胸等處受血腫
    、挫傷，均在衣服裡面自不易為他人所發現，又告訴人所受之傷僅血腫及挫傷，
    故無流血，且張育瑋復明白供陳告訴人離家時頭髮很亂，遮住臉，伊未看見其眼
    睛、鼻子等部位等情，是張育瑋、張孟筑上開證言，尚難作為被告有利之認定，
    被告所辯：僅係爭執拉扯未出手毆打云云，無非推諉卸責之詞，不足採信。
  (二)告訴人於前述時地遭被告出手毆打，致受有右眼結膜下出血、右眼眶左顳側、左
    前臂、右前臂、右手左胸前皮下血腫挫傷之傷害，業據其提出長庚紀念醫院（以
    下簡稱長庚醫院）診斷證明書影本二紙、急診病歷、急診護理記錄單、護理紀念
    單影本各一份、現代眼科醫院（診所）診斷證明書影本一紙、影像照片五幀在卷
    可按。雖前開長庚醫院八十九年十一月二十四日填發之診斷證明書（乙種）所載
    「頭部外傷、雙手、右上臂、臉多處皮下瘀血」與八十九年十二月四日填發之診
    斷證明書（甲種）所載「右眼結膜下出血、右眼眶左顳側、左前臂、右前臂、右
    手左胸前皮下血腫挫傷」之記載，稍有不同，然原審依被告聲請，函請長庚醫院
    說明，經該院九十年十一月十九日（九○）長庚院法字第一○二九號函覆說明：
    「廖君八十九年十一月二十四日及八十九年十二月四日之診斷書係依據當月看診
    時病患實際病情所開立，其中『皮下瘀血』即為『皮下瘀血挫傷』，故兩份診斷
    書所記載之傷害大致相同，惟因八十九年十二月四日病患就診時右眼結膜下出血
    明顯產生，故增加此項診斷」等情（見原審卷第二十五頁），對照偵查卷所附告
    訴人之急診病歷所載及所附受傷照片五張，長庚醫院八十九年十二月四日出具之
    甲種診斷證明書，係依據急診病歷之傷勢記載及所附照片顯示之受傷部位，逐一
    詳細填載受傷部位，再參酌告訴人就診時，原頭部外傷因時間自然變化明顯產生
    之「右眼結膜下出血」症狀，為補充記載，致看似與原先之乙種診斷證明書稍有
    不同，從而被告質疑前開二紙診斷證明書係不同之傷害紀錄，尚有誤會。
  (三)又卷附國華人壽保險公司理賠給付申請書（附於九十他字一七四四號偵查卷宗四
    十八頁）內固記載告訴人於八十九年十一月二十三日二十二時許，因晚間外出購
    物，不慎摔車，造成頭部外傷及身體多處擦傷、挫傷瘀血，及檢附之診斷證明書
    ，與本件告訴所提出之診斷證明書相同，有國華人壽公司九十年六月七日（九○
    ）華壽理賠字第○七八二號函附之理賠申請書、診斷書影本各一紙在卷可按，然
    證人即國華人壽公司之承辦人鄭思姘於偵查中結證：「（提示保險理賠單是誰寫
    的？）我。」、「（事故經過是誰寫的？）是我寫的。」「為了保護乙○○，因
    為他是團體保單，不想讓其他的人知道真正的原因，對公司來說，事故原因如何
    並不影響。」「（乙○○的簽名是誰簽的？）都是我代簽的，辦理本件我並沒有
    碰到乙○○本人。」「（你曉得實際的原因？）我曉得，是他妹妹告訴我，他被
    他先生打。」等語（見偵查卷第十一頁反面），嗣於原審中經選任辯護人當庭詰
    問，亦為大致相同之證述（見原審卷第六一至六三頁），並提出存款憑條、支票
    影本各一紙為證（見原審卷第六九頁、第七二頁），另外，其於另案即原審法院
    九十年婚字第六三一號離婚等事件中亦證稱：「我基於個人的因素（我是原告保
    險承辦人，我任職國華公司）原告公司的承辦人拿上開診斷證明書給我，是原告
    的妹妹告訴我，原告被打，被被告打，我自己到原告的公司，我就拿回國華公司
    理賠，原告沒有要求用何等事由理賠，是我自己為了保護她，向公司聲請車禍理
    賠，保險公司給付她二千多元（即二、二五○元），我有向公司詢問過，車禍及
    被打的理賠金額都是一樣」（見九十年婚字第六三一號卷九十年九月二十日筆錄
    ），又告訴人出險原因，若係被毆傷，其理賠金額依國華團體傷害醫療保險特約
    條款第一條約定，為二、二五○元，確與發生車禍受傷相同，亦有國華人壽保險
    公司九十年九月六日（九○）華壽理賠字第一二六二號函在卷可稽（見偵查卷第
    十九頁），且觀諸長庚醫院據以制作前揭診斷證明書之急診病歷內，其護理記錄
    欄中，即已載有「家暴」等文字（見偵查卷第二四頁），而急診護理記錄單內記
    要欄亦載有「被打致」等文字（見偵查卷第二七頁），足認該理賠給付申請書內
    事故經過之記載，應非事實，尚不足據為有利被告之認定。
  (四)綜上所陳，被告所辯，顯係事後卸責之詞，不足採信，犯行洵堪認定。被告辯護
    人雖具狀聲請鑑定上開理賠給付申請書上之告訴人簽名是否確為鄭思妍筆跡，惟
    查，該聲請書上告訴人之簽名確係鄭思妍本人所代簽，迭據證人鄭思妍供述明確
    ，且經本院以肉眼觀察，該聲請書上告訴人之簽名，其字體、筆順皆與告訴人本
    人在本案偵審中所為歷次簽名不同，而與鄭思妍於原審當庭所寫十遍之告訴人簽
    名雷同，足見該聲請書上告訴人之簽名應確係鄭思妍所代簽無疑，是辯護人上開
    聲請筆跡鑑定，本院認無必要，併此敘明。
三、核被告所為，係犯刑法第二百七十七條第一項之傷害罪，又被告行為後，刑法第
    四十一條之規定，業經於九十年一月四日修正，並經總統於九十年一月十日公布
    ，依法於九十年一月十二日生效，而刑法第四十一條第一項之修正，乃事關執行
    事項之修正，依刑法第二條第一項前段之規定，應逕適用裁判時之新法，原審因
    適用刑法第二百七十七條第一項、第二條第一項前段、修正後第四十一條第一項
    前段，罰金罰鍰提高標準條例第一條前段、第二條，審酌被告前無不良素行，其
    品行、智識程度及犯罪時所受之刺激，暨其因心疑發生口角竟對髮妻施加家庭暴
    力，造成告訴人受傷之程度及被告犯罪後態度等一切情狀，量處拘役三十日，並
    諭知如易科罰金，以三百元折算一日，認事用法，均無違誤，上訴意旨，仍執陳
    詞，指摘原判決不當，為無理由，應予駁回。
據上論斷，應依刑事訴訟法第三百六十八條，判決如主文。
本案經檢察官田炳麟到庭執行職務。
中      華      民      國    九十一    年      四    月     十八     日
                              台灣高等法院刑事第十二庭
                                  審判長法  官  劉  景  星
                                        法  官  陳  志  洋
                                        法  官  陳  博  志
右正本證明與原本無異。
不得上訴。
                                        書記官  吳  鎮  鑫
中      華      民      國     九十一   年      四      月     十九     日
附錄：本案論罪科刑法條全文
刑法第二百七十七條第一項
傷害人之身體或健康者，處三年以下有期徒刑、拘役或一千元以下之罰金。
